【裁判字號】    89,判,2485
【裁判日期】    890810
【裁判案由】    有關稅捐事務
【裁判全文】
最  高  行  政  法  院  判  決                  八十九年度判字第二四八五號
    原      告  上毅建設股份有限公司
    代  表  人  甲○○
    被      告  財政部臺灣省中區國稅局
    代  表  人  朱正雄
右當事人間因有關稅捐事務事件，原告不服行政院中華民國八十八年五月二十七日台
八八訴字第二○五四四號再訴願決定，提起行政訴訟。本院判決如左︰
    主  文
原告之訴駁回。
訴訟費用由原告負擔。
    事  實
緣原告民國八十年至八十二年間興建「上毅城堡」房屋工程，未依規定取得實際承包
廠開立之統一發票，而取得出借牌照廠商大雄營造有限公司（下稱大雄公司）開立之
不實統一發票十一紙，金額共計新台幣（下同）三○、三九四、○七三元，及良基營
造工程有限公司（下稱良基公司）開立之不實統一發票一紙，金額八○九、六六八元
，合計三八、八○三、七四一元，並持以申報該工程成本三三、八四五、七一五元（
其中四、九五八、○二六元未列報工程成本），違反所得稅法第二十一條及稅捐稽徵
機關管理營利事業會計帳簿憑證辦法第二十一條之規定，案經法務部調查局北部地區
機動工作組查獲，移由被告審理違章成立，乃依稅捐稽徵法第四十四條規定，按應自
他人取得憑證而未取得憑證，經查明認定之總額三三、八四五、七一五元科處百分之
五罰鍰計一、六九二、二八五元。原告不服，申請復查結果，未准變更，提起訴願、
再訴願，均遭駁回，乃提起行政訴訟。茲摘兩造訴辯意旨如次：
原告起訴意旨略謂：一、原告係興建及銷售國民住宅之營利事業，就其房屋安全結構
部分，依建築法令規定，需委請具有專業技術且經政府特許之營造廠承攬建造，因此
，在法律強制規定下，原告與營造廠商所簽定之承攬合約，不得由他人越俎代庖，亦
即如不委託營造廠商，即無法興建房屋。而原告所委任承攬之營造廠商均屬具有營造
特許之公司行號，原告依「公信原則」與之簽訂承攬合約，只要該等公司能履行合約
規定之條款即可，基於「信賴保護原則」，原告與之交易自當受到法律之保障。基此
，原告依法需取具該等公司之統一發票，並無違反稅捐稽徵法第四十四條規定之情事
。二、所謂出借牌照廠商，依其通常行為可分為二種：1.一種係個人在外承攬工程，
向營造廠商借用牌照參與投標，在租稅上、個人因未辦理營業登記，而逃漏營業稅及
營利事業所得稅，而營造廠亦發生無銷貨事實，卻開立統一發票與他人之所謂虛設行
號公司。2.另一種係建設公司投資興建房屋，因礙於營建法令規定，需委請營造廠商
承攬興建，始得申請建築執照，因此建設公司必需與營造廠商簽訂承攬合約。當建設
公司為確保施工進度及品質另行代營造廠商找尋工程公司承攬興建，因此，衍生營造
廠商再與工程公司另訂轉包合約書。此時在租稅上建設公司依法取得營造公司開立之
統一發票並據以登帳申報扣抵營業稅。而營造廠商取得下游承包廠商開立之統一發票
，前後手一致，並無短開或漏開發票之情事，與第一種個人未辦營業登記，致生逃漏
營業稅及營利事業所得稅之情況有別。究其實質，建設公司與營造廠商興建房屋並無
違反營業稅法及稅捐稽徵法之情事。三、依「．．．因礙於建築法令之規定，取得出
借牌照營造廠商開立之發票做為進項憑證，且該營造廠商已依法報繳營業稅者．．．
」，為財政部八十四年五月二十三日台財稅第八四一六二四七號函說明一、１、所明
釋，顯見財政部亦了解在建築法令規定下，建設公司必需委請營造廠商承攬興建。試
問不取具營造廠商開立之發票，要取得何種憑證﹖原告取得營造廠商之發票，有何不
法之處﹖當建設公司一方面為符合內政部營建主管機關之規定必需委託營造廠商承攬
工程，另一方面財政部卻以營造廠商係出借牌照廠商為由，指摘建設公司未依法取得
憑證，試問建設公司應如何適從﹖四、依契約自由原則﹖任何契約只要無背於公共秩
序善良風俗或法律強制規定者，均不妨其生效，即在不違反國家利益及一般利益及一
般道德觀念，其法律行為並非無效，為適應社會經濟活動之需要，契約內容之型態儘
可由雙方當事人自由約定，因此，當建設公司與營造廠商簽定之承攬合約，對於付款
條件，實際建造情形，可否轉包，可否債權讓與等等，只要能按圖施工，符合建築法
令規定即可，且在租稅法上無任何一方逃漏時，財政部實無權限定應以何種方式始可
，中區國稅局昧於商業行為之變化性，未盡探究之責任意指摘建設公司未依規定取得
憑證，令納稅義務人難以甘服。五、依前四、之說明，財政部以出借牌照廠商並非實
際交易之對象為由認定取得發票不合法，至為不當，蓋營造廠商並不需要每件工程均
需親自施工，因其對任何承攬之工程均需善盡監督確保施工品質，及承擔未來工程瑕
疵損害賠償及公共危險致人於死之責，並不因發小包（即轉包）而免除，財政部漠
於此，卻對此種行為認定為認定非有實際交易行為，誠屬閉門造車之作法。六、建設
公司其營運有其特殊之處，不能與一般交易行為等同視之，在各交易階段均無逃漏稅
情形之下，則政部何以不能採行實質課稅原則，而欲擴張解釋認定建設公司有違章情
形，非致建設公司於受罰之地步不可。其違法處分，甚為不當。七、綜上所述，原告
取得營造廠商之憑證並無不法，懇請大院鑑察，撤銷原處分，以符公平正義等語。
被告答辯意旨略謂︰一、按「當事人主張事實，須負舉證責任，倘其所提出之證據不
足為主張事實之證明，自不認其主張之事實為真實。」行政法院三十六年判字第十六
號著有判例。「營利事業應保持足以正確計算其營利事業所得額之帳簿憑證及會計紀
錄。前項帳簿憑證及會計紀錄之設置、取得、使用、保管、驗印、會計處理及其他有
關事項之管理辦法，由財政部另定之。」、「對外營業事項之發生，營利事業應於發
生時自他人取得原始憑證，如進貨發票，或給與他人原始憑證，如銷貨發票，給與他
人之憑證，應依次編號並自留存根或副本。」分別為行為時所得稅法第二十一條及稅
捐稽徵機關管理營利事業會計帳簿憑證辦法第二十一條所明定。又「營利事業依法規
定應給與他人憑證而未給與，應自他人取得憑證而未取得，或應保存憑證而未保存者
，應就其未給與憑證，未取得憑證或未保存憑證，經查明認定之總額，處百分之五罰
鍰。」為行為時稅捐稽徵法第四十四條所明定。二、查本件原告於八十年至八十二年
間興建「土毅城堡」案房屋，取得大雄公司開立之發票十一紙，金額三○、三九四、
○七三元，另於八十二年間取得良基公司發票乙紙，金額八、四○九、六六八元，合
計三八、八○三、七四一元，其中八十一年三月間取得大雄公司所開立字軌號碼ＮＮ
○○○三七四及0000000000號發票金額二、五七二、二九三元及二、三八
五、七三三元，原告未列入上開工程成本。經初核查定帳列工程成本三三、八四五、
七一五元，未依規定取得憑證，依稅捐稽徵法第四十四條規定裁處罰鍰一、六九二、
二八五元。原告不服被告之罰鍰處分，復查主張其與大雄及良基公司訂有工程承攬合
約書，除依法以現金支付工程款外，並取得承包廠商開立之合法統一發票，並無所稱
另一「實際承包廠商」，被告依據檢察官起訴書認定其違章事實，於法不合云云。申
經被告復查結果，以原告於八十年至八十二年間興建「上毅城堡」房屋，取得出借牌
照之大雄、良基公司開立之統一發票，金額計三三、八四五、七一五元，被告依行為
時稅捐稽徵法第四十四條規定裁處罰鍰一、六九二、二八五元，並無不合。至訴稱以
其所有臺中區中小企業銀行、第一商業銀行、台灣省合作金庫、臺灣區中小企業銀行
、臺灣土地銀行等各金融機構之銀行存款，分別提領現金二六、七○七、八二九元支
付大雄公司及提領現金八、八三○、一五一元，支付良基公司工程款乙節，經被告就
原告復查時所提示之上開各金融機構之存摺，分別向各該金融機構查證結果，原告向
上開金融機構提領現金之實際情形，其中一七、四五五、九三八元、係原告利用銀行
掛牌號方式，提領銀行存款轉存至原告所有之其他庫帳戶中（其中金額一、五六八、
九七○元轉存至土地銀行草屯分行，一四、六二七、三八一元轉存至台灣區中小企業
銀行草屯分行，另八五九、五八七元亦轉存該分行支票存款00－00－00000
0帳戶，其餘四○○、○○○元轉存至台中區中小企業銀行），另八十二年四月三十
日向臺灣省合作金庫草屯支庫提領一、○三○、○○○元，係清償該支庫之放款利息
，其餘一七、○四八、九七○元提領現金。次查原告與大雄公司所簽訂興建土毅城堡
之營造工程合約書第三條約定「總價款為三五、五三八、○○○元」，第四條約定「
付款辦法．．．開亓支付百分之十」，而原告帳載第一筆付款金額及所取得之第一筆
發票金額均為二、四六五、八○四元，並非三、五五三、八○○元，顯原告實際付款
情形與合約所載之給付日期及金額均不相同。再查原告所取得之發票均僅記載年度及
月份，均未載明日期，無法證明其付款日期與取得發票日期一致。又原告主張實際支
付價款三三、八四五、七一五元與其所取得發票金額三八、八○三、七四一元不符，
且與查證後提領現金一七、○四．八、九七○元相差甚鉅，顯該提領現金並非支付該
項工程款。另查大雄公司之負責人週聖業經臺灣澎湖地方法院八十二年度訴緝字第
四號刑事判決，以不正當方法逃漏稅捐，判處徒刑；又良基營造有限公司實際負責人
徐榮助亦經臺灣高雄地方法院檢察署檢察官八十二年度偵字第二四七八七號。第二二
四七四號起訴書提起公訴在案，所訴確已支付工程款予大雄、良基公司一節，殊無可
採，乃未准變更。訴願時，原告除執前詞外，並以承包廠商收取工程款時已開立發票
並依法繳納營業稅；又八十年度部分已逾核課期間云云，訴經財政部訴願決定除持與
被告相同之論見外，並以依原告與大雄公司所簽訂興建「上毅城堡」之營造工程合約
書第三條約定「總價款為三五、五三八、○○○元」、第四條約定「付款辦法．．．
，開工支付百分之十．．．」，而原告帳載第一筆付款金額及所取得之第一筆發票金
額均為二、四六五、八○四元，並非三、五五三、八○○元，顯原告提領現金並非支
付系爭工程款。又依原告相關帳簿憑證及發票影本，原告取得系爭不實發票之最早日
期為八十年九月三十日，距被告罰鍰繳款書送達日期為八十五年九月六日，並未逾行
為時稅捐稽徵法第二十一條第一項規定之處罰期間，遂駁回其訴願。再訴願時，原告
仍執前詞外，再以大雄、良基公司已依法繳納營業稅云云，訴經行政院再訴願決定，
亦持與被告相同論見外，並以郭清中、林明富提供大雄公司之營建執造供未具營建資
格之建商承造工程之用，大雄公司並無實際營造建築工程，業經台灣新竹地方法院八
十三年度訴字第一五○號刑事判決認明在案，良基公司係為供應營造商借用營建牌照
賺佣金所設立，並無實際營造建築任何工程，並經台灣高雄地方法院八十三年度訴字
第一八三二號刑事判決認明在案，且所提示銀行存款提領資料尚難證明所提領現金係
支付系爭工程款，則被告以原告支付工程款，未依法取得實際承包廠商開立之統一發
票，依行為時稅捐稽徵法第四十四條規定論處，並無不合。至訴稱大雄、良基公司已
依法繳納營業稅云云，亦不足以認定該二公司係其實際交易之對象，所訴核不足採。
遂駁回其再訴願。三、訴訟意旨略謂：原告仍持與復查、訴願及再訴願時相同之主張
，大雄、良基公司均已依法繳納營業稅，其與大雄、良基訂有工程承攬合約書，基於
契約自由原則，其取得上開公司開立合法之統一發票，並無違反營業稅法及稅捐稽徵
法之情事。其餘訴稱因公司營運之特殊性，在各交易階段無逃漏情形下，宜採實質課
稅原則認定，其無未依法取得憑證情事。四、查大雄、良基公司並無實際營造建築工
程，業經台灣新竹地方法院及台灣高雄地方法院刑事判決認明在案，且其所提示銀行
存款提領資料無法證明係支付系爭工程款，已如前述論明，被告以原告支付工程款，
未依法取得實際承包廠商開立之統一發票，依行為時稅捐稽徵法第四十四條規定論處
，並無不合。其餘所述，仍不足以認定該公司為其實際交易之對象，所訴核無足採，
請駁回其訴。
    理  由
按「營利事業應保持足以正確計算其營利事業所得額之帳簿憑證及會計紀錄。前項帳
簿憑證及會計紀錄之設置、取得、使用、保管、驗印、會計處理及其他有關事項之管
理辦法，由財政部另定之。」「對外營業事項之發生，營利事業應於發生時自他人取
得原始憑證，如進貨發票，或給與他人原始憑證，如銷貨發票，給與他人之憑證，應
依次編號並自留存根或副本。」分別為行為時所得稅法第二十一條及依該條規定訂定
之稅捐稽徵機關管理營利事業會計帳簿憑證辦法第二十一條第一項前段所明定。又「
營利事業依法規定應給與他人憑證而未給與，應自他人取得憑證而未取得，或應保存
憑證而未保存者，應就其未給與憑證，未取得憑證或未保存憑證，經查明認定之總額
，處百分之五罰鍰。」稅捐稽徵法第四十四條定有明文。本件原告於八十年至八十二
年間興建「土毅城堡」房屋工程，未依規定取得實際承包廠商開立之統一發票，而取
得出借牌照之大雄公司開立之不實統一發票十一紙，金額八、四○九、六六八元，合
計三八、八○三、七四一元，其中三三、八四五、七一五元採以申報其工程成本，有
原告代理人黃玉霞談話筆錄、統一發票查核清單，臺灣臺北地方法院檢察署檢察官八
十一年度偵字第二二四七四號、八十二年度偵字第二六○九號及第五六九一號起訴書
、轉帳傳票、日記帳、分類帳及工程請款單等影本附可稽，被告審查違章成立，乃
依稅捐稽徵法第四十四條規定裁處罰鍰一、六九二、二八五元。原告不服，以其投資
興建系爭房屋，有興建之事實，發包工程予大雄及良基公司，均訂有工程承攬合約書
，除依約以現金支付工程款外，並取得承包廠商開立之合法統一發票，並無所稱另一
「實際承包廠商」，被告依據檢察官起訴書認定其違章事實，於法不合云云。申經被
告復查結果，以原告訴稱其以所有臺中區中小企業銀行、第一商業銀行、台灣省合作
金庫、臺灣區中小企業銀行、臺灣土地銀行等各金融機構之銀行存款，分別提領現金
二六、七○七、八二九元支付大雄公司及提領現金八、八三○、一五一元支付良基公
司工程款乙節，經被告就原告復查時所提示之上開各金融機構之存摺，分別向各該金
融機構查證結果，原告向上開金融機構提領現金之實際情形，其中一七、四五五、九
三八元，係原告利用銀行掛牌號方式，提領銀行存款轉存至原告所有之他行庫帳戶中
（其中金額一、五六八、九七○元轉存至土地銀行草屯分行，一四、六二七、三八一
元轉存至台灣區中小企業銀行草屯分行，另八五九、五八七元亦轉存該分行支票存款
00－00－000000帳戶，其餘四○○、○○○元轉存至台中區中小企業銀行
），另八十二年四月三十日向臺灣省合作金庫草屯支庫提領一、○三○、○○○元，
係清償該支庫之放款利息，其餘一七、○四八、九七○元提領現金，惟該金額與原告
所主張實際支付價款三三、八四五、七一五元之各筆金額日及日期均不符。又查大雄
公司之負責人姬週聖亦經臺灣澎湖地方法院八十二年度訴緝字第四號刑事判決，以不
正當方法逃漏稅捐判處有期徒刑，又良基公司負人徐榮助經臺灣台北地方法院檢察署
檢察官提起公訴在案，是原告所稱確有支付工程款與大雄及良基公司乙節，殊無可採
，乃未准變更。訴願時，原告以其取得憑證時，該家公司係合法廠商，雖於事後被查
出嫌出借牌照，原處分以概全，率以認定其未依規定取得憑證憑證，實有未合，
又系爭違章八十年度部分已逾核課期間云云。訴經財政部訴願決定，以依原告與大雄
公司所簽訂興建「上毅城堡」之營造工程合約書第三條約定「總價款為三五、五三八
、○○○元」、第四條約定「付款辦法．．．，開工支付百分之十．．．」，而原告
帳載第一筆付款金額及所取得之第一筆發票金額均為二、四六五、八○四元，並非三
、五五三、八○○元，顯然原告實際付款情形與合約所載之給付日期及金額均不相同
。又原告主張實際支付價款三三、八四五、七一五元與其所取得發票金額三八、八○
三、七四一元不符，且與查核後提領現金一七、○四八、九七○元相差甚鉅，顯見該
提領現金並非支付該項工程款。又依原告相關帳簿憑證及發票影本，原告取得系爭不
實發票之最早日期為八十年九月三十日，距被告罰鍰繳款書送達日期為八十五年九月
六日，並未逾稅捐稽徵法第四十九條準用第二十一條第一項規之之處罰期間，遂駁回
其訴願。原告再以其依法取具大雄、良基公司之統一發票，並無違反稅捐稽徵法第四
十四條情事云云，訴經行政院再訴願決定，以郭清中、林明富提供大雄公司之營建執
照供未具營建資格之建商承造工程之用，大雄公司並無實際營造建築工程，業經臺灣
新竹地方法院八十三年度訴字第一五○號刑事判決認明在案，良基公司係為供應營造
商借用營建牌照賺取佣金所設立．並無實際營造建築任何工程，並經臺灣高雄地方法
院八十三年度訴字第一八三二號刑事判決認明在案。且所提示銀行存款提領資料尚難
證明所提領現金係支付系爭工程款，則被告以原告支付工程款，未依法取得實際承包
廠商開立之統一發票，依稅捐稽徵法第四十四條規定論處，並無不合。至訴稱大雄、
良基公司已依法繳納營業稅云云，亦不足以認定該二公司係其實際交易之對象，所訴
核不足採。遂駁回其再訴願。原告仍不服，起訴主張如事實欄所載。惟查(一)按實質課
稅及租稅負擔公平原則，均為稅制基本指導原則之一。租稅法所重視者，應為足以表
徵納稅能力之經濟事實，而非其外觀之法律行為，故在解釋適用稅法時，所應根據者
為經濟事實，不僅止於形式上之公平，應就實質上經濟利益之享受者予以課稅，始符
合實質課稅及公平課稅之原則。查原告雖與大雄與良基公司分別簽訂「上毅城堡」營
造工程合約書，然原告實際付款情形與合約書所載之給付金額及日期並不相符，且無
法提出付款簽收單。又大雄及良基公司係出借牌照之廠商，並無實際營造建築工程，
業經臺灣新竹地方法院八十三年度訴字第一五○號及臺灣高雄地方法院八十三年度訴
第一八三二號刑事判決認定在案，又原告所提示銀行存款提領資料無法證明其有支付
工程款予大雄及良基公司，已如前述論明，足見實際承包系爭工程者係另有他家，而
原告明知大雄及良基公司並未實際承包系爭工程，竟與之簽約，而取具渠等開立之不
實統一發票申報成本，未依法取得實際承包廠商開立之統一發票，致影響稅捐機關之
實質課稅及公平課稅原則，即不得主張應受法律「信賴保護原則」之保障。(二)營建法
令之所以規定領有營建牌照之廠商始得承攬工程，仍係為保障工程品質及民眾之生命
財產權益。而建設公司不將工程交由有牌照之廠商承攬，另覓無牌照之廠商承包興建
，卻以有牌照之廠商開立之不實統一發票申報成本，其目的無非欲減低成本及稅額，
原告所稱係為確保施工進度品質，始行代營造廠商找尋工程公司承攬興建云云，核不
足採。況本件原告並無法提出大雄及良基公司之下游承包廠商開立之統一發票，以供
查證，其主張營造廠商取得下游承包廠商開立統一發票，並無短開或漏開發票，違反
稅捐稽徵法之情事云云，亦非可採。(三)又建設公司委請營造廠商承攬工程，本應取具
實際承包廠商開立之發票申報稅額，並不得以未承包興建工程之出借牌照廠商所本開
立之發票申報成本。本件大雄及良基公司係出借牌照廠商，其本身並未實際承包工程
，已如前述，原告以渠等開立之統一發票申報成本，即非合法。且原告所舉財政部八
十四年五月二十三日台財稅第000000000號（起訴狀誤載為八四一六二四七
號函）函釋內容「會議結論：(一)關於『東林專案』、『清塵專案』，營業人取得出借
牌照營造廠商開立之發票案件，應依左列規定辦理：1.建築業之營業人如有建築房屋
之事實，而因礙於建築法令之規定，取得出借牌照營造廠商開立之發票充作進項憑證
，且該營造廠已依法報繳營業稅者，應依本部7.9.台財稅第八三一六○一三七一號
函說明二(二)2.規定辦理，即除應依營業稅法第十九條第一項第一款規定追補稅款及依
稅捐稽徵法第四十四條規定處行為罰外，得免依營業稅法第五十一條第五款規定處漏
稅額。．．．」，亦認應依稅捐稽徵法第四十四條規定處罰，是上開函令並不得資有
利原告之依據。(四)又以出借牌照廠商開立之統一發票申報營業稅並列報成本，其進貨
之商品及金額，可由借牌者任意記載，內容諸多不實，影響稅捐機關實質課稅及公平
課稅，自不待言，殊不得藉口「契約自由原則」，一方面與出借牌照之廠商訂約，一
方面將工程交由他家廠商興建。而建設公司營運有其特殊之處，亦不能非法取具出借
牌照廠商開立之不實發票申報扣稅，是原告訴稱其並無逃漏稅，財政部以出借牌照商
並非實際交易之對象為由認定取得發票不合法，至為不當云云，亦非可採。綜上所述
，原告上開主張，均無足取。被告原處分以原告未依規定取得憑證，依稅捐稽徵法第
四十四條之規定，科處罰鍰，揆諸首開法條規定，並無違誤，復查決定未予變更，一
再訴願決定，遞予維持，均無不合。原告起訴意旨，難謂有理由，應予駁回。
據上論結，本件原告之訴為無理由，爰依行政訴訟法施行法第二條、行政訴訟法第九
十八條第三項前段，判決如主文。
中    華    民    國     八十九      年      八      月       十        日
              最 高 行 政 法 院 第 一 庭
                                審 判 長 法  官      黃  綠  星
                                         法  官      徐  樹  海
                                         法  官      蔡  進  田
                                         法  官      黃  璽  君
                                         法  官      廖  宏  明
右  正  本  證  明  與  原  本  無  異
                                         法院書記官  邱  彰  德
中    華    民    國     八十九      年      八      月      十四       日


司法院資訊處製作；財團法人民間司法改革基金會備份。
